【裁判字號】    95,台上,486
【裁判日期】    950322
【裁判案由】    給付扶養費等
【裁判全文】
最高法院民事判決              九十五年度台上字第四八六號
    上   訴   人  乙○○
    兼法定代理人  丙○○
    共        同
    訴 訟代理 人  謝淑芬律師
    被 上  訴 人  甲○○
                          尾寮.
上列當事人間請求給付扶養費等事件，上訴人對於中華民國九十
三年十月六日台灣高等法院第二審判決（九十三年度家上字第一
三號），提起上訴，本院判決如下：
    主  文
原判決關於(一)、駁回上訴人乙○○後開第二項之訴，(二)、駁回上
訴人丙○○後開第三項追加之訴及各該訴訟費用部分廢棄。
上開(一)廢棄部分，被上訴人應再給付上訴人乙○○新台幣壹仟壹
佰拾壹元，及自民國九十三年十月十日起至民國一０五年四月十
七日止，按月於每月十日再給付上訴人乙○○新台幣壹仟玖佰陸
拾貳元，如遲誤一期履行者，其後之期間視為亦已到期。
上開(二)廢棄部分，被上訴人應再給付上訴人丙○○新台幣拾玖萬
貳仟貳佰肆拾元及自民國九十三年九月二十三日起至清償日止，
按年息百分之五計算之利息。
其他上訴駁回。
廢棄部分之第二、三審訴訟費用，由被上訴人負擔；駁回其他上
訴部分之第三審訴訟費用，由上訴人負擔。
    理  由
本件上訴人主張：上訴人丙○○於民國八十四年十月二十一日與
被上訴人結婚，於八十五年四月十八日生育腦性麻痺之上訴人乙
○○，於八十五年七月二十日與被上訴人離婚，約定對乙○○權
利義務之行使及負擔由丙○○任之。嗣丙○○為撫育乙○○，自
八十五年七月二十日起至九十三年九月二十二日止已花費新台幣
（下同）三百八十餘萬元，被上訴人應依不當得利之法律關係返
還該金額之二分之一予丙○○。又被上訴人係乙○○之父，於乙
○○成年前，應負扶養乙○○之義務等情，求為命被上訴人給付
丙○○八十三萬元及自九十年五月五日起至清償日止，按年息百
分之五計算之利息；並自九十三年九月二十三日起至一０五年四
月十七日止，按月於每月十日給付乙○○一萬二千零四十三元，
如遲誤一期履行者，其後之期間視為亦已到期之判決（未繫屬原
審及本院者，不予贅；又原審維持第一審所為命被上訴人給付
丙○○三十一萬六千四百三十八元本息；及給付乙○○三千二百
九十七元，並自九十三年十月十日起至一０五年四月十七日止，
按月於十日給付乙○○五千八百十八元之判決部分，未據被上訴
人聲明不服）。丙○○復於原審主張第一審命被上訴人返還之不
當得利金額尚有未足，追加求為命被上訴人再給付伊七十六萬一
千二百三十一元及加付法定遲延利息之判決（此部分原審命被上
訴人給付丙○○二十九萬零三百四十八元及自九十三年九月二十
三日起至清償日止，按年息百分之五計算之利息，被上訴人就其
敗訴部分未聲明不服）。
被上訴人則以：伊無固定之職業，僅靠打零工賺取微薄薪資維生
，又須扶養母親黃春綢，應免除或減輕伊扶養乙○○之責任等語
，資為抗辯。
原審以：丙○○與被上訴人於八十四年十月二十一日結婚，於八
十五年四月十八日生育腦性麻痺之乙○○，於八十五年七月二十
日與被上訴人離婚，約定對乙○○權利義務之行使及負擔由丙○
○任之，丙○○及被上訴人均應負扶養乙○○之義務，而渠等二
人離婚後扶養乙○○之費用係丙○○所支付等情，為兩造所不爭
執，堪信為真實。查丙○○自八十五年七月二十日起至九十三年
九月二十二日止所支出之扶養費為：一醫療費用：(一)、行政院國
軍退除役官兵輔導委員會台北榮民總醫院（下稱台北榮總）二萬
四千六百二十二元，(二)、行政院衛生署桃園醫院（下稱桃園醫院
）七千八百八十二元，(三)、桃園敏盛綜合醫院及其龍潭分院（下
稱敏盛醫院）五百元，(四)、長庚紀念醫院林口分院（下稱長庚醫
院）四萬二千三百十七元，(五)、天主教耕莘醫院永和分院（下稱
耕莘醫院）一萬一千一百十元（其中二百七十元為追加部分），
(六)、中英診所二十六萬七千元（為追加部分，下稱追加），(七)、
財團法人恩主公醫院（下稱恩主公醫院）二百四十元（追加），
共計十一萬三千三百七十一元（24622+7882+500+42317+11110+2
6700+240），有台北榮總、桃園醫院、敏盛醫院、長庚醫院、耕
莘醫院函及中英診所、恩主公醫院收據可稽。二療育課程費用四
千二百元，有財團法人伊甸社會福利基金會函可稽。三配鏡費用
一萬七千六百元（其中一萬五千六百元為追加部分），有統一發
票、取貨單及收據可稽。四學雜費：(一)、桃園縣復興鄉介壽國小
附設幼稚園五萬七千五百六十二元（其中二萬六千四百二十五元
為追加部分），(二)、桃園縣介壽國民小學一萬九千二百四十三元
（追加），(三)、薇多綠雅游泳訓練班五千元（追加），共計八萬
一千八百零五元，有收費三聯單及收據可稽。五復建費用：(一)、
矯正鞋三萬五千元，(二)、踝足關節支架六千元（追加），(三)、電
動輪椅五萬二千五百元（追加），(四)、助行器、藥品及手套六千
四百四十元（追加），(五)、跑步機六萬八千二百五十元（追加）
，共計十六萬八千一百九十元，有診斷書、統一發票、收據及證
明書可稽，扣除桃園縣復興鄉公所於九十二年十月間發給之殘障
器具補助款一萬零五百元，有該所九十三年六月十四日復鄉社會
字第０九三０００八三二四號函可稽，丙○○實際支出十五萬七
千六百九十元。六其他生活費用：丙○○及被上訴人每月收入均
低於每月最低工資一萬五千八百四十元，為渠等二人不爭執之事
實，乙○○之生活水準，應按領取該最低工資者之生活水準計算
，始屬合理。桃園縣九十年度每人每月收入平均為二萬四千八百
零六元，支出約八千二百八十一元，有中華民國台灣地區家庭收
支調查報告可稽。上開最低工資與桃園縣九十年度每人每月平均
收入之比率，約為百分之六十三，八千二百八十一元之百分之六
十三約為五千二百元，此數額為乙○○每月之其他生活費用，自
八十五年七月二十日起至九十三年九月二十二日止共計九十八個
月，總共五十萬九千六百元（其中九十年四月十八日起至九十三
年九月二十二日止約四十一個月共計二十一萬三千二百元為追加
部分）。綜合上述，丙○○自八十五年七月二十日起至九十年四
月十七日止共支出四十五萬四千八百九十八元，扣除該期間所領
取之低收入戶殘障生活補助款五萬九千三百五十元，丙○○實際
支出三十九萬五千五百四十八元；自九十年四月十八日起至九十
三年九月二十二日止（追加部分）共支出四十二萬九千三百六十
八元，扣除該期間所領取之低收入戶殘障生活補助款六萬三千九
百三十三元及急難救助金二千五百元，丙○○實際支出三十六萬
二千九百三十五元。次查丙○○自八十五年七月二十日起至九十
三年九月二十二日止約九十八個月期間共支出扶養乙○○之費用
八十八萬四千二百六十六元（454898＋429368），每月平均九千
零二十三元（元以下四捨五入，下同），扣除乙○○每月可領取
之低收入戶殘障生活補助款一千七百五十元，其餘額七千二百七
十三元為丙○○及被上訴人應共同負擔之扶養乙○○之費用。審
酌丙○○及被上訴人各自之資力及其他一切情狀，認被上訴人應
負擔乙○○扶養費之百分之八十，即每月五千八百十八元，丙○
○則應負擔百分之二十。故乙○○請求被上訴人給付自九十三年
九月二十三日起至一０五年四月十七日止按每月一萬二千零四十
三元計算之扶養費，其中按每月五千八百十八元計算部分為有理
由，應予准許；超過部分，為無理由，不應准許。丙○○於第一
審請求被上訴人返還不當得利八十三萬元，其中三十一萬六千四
百三十八元（395548〤80% ）及自九十年五月五日起至清償日止
，按年息百分之五計算之利息部分，為有理由，應予准許；超過
部分，為無理由，不應准許；又其於原審追加請求被上訴人給付
七十六萬一千二百三十一元，其中二十九萬零三百四十八元（36
2935〤80% ）及自九十三年九月二十三日起至清償日止，按年息
百分之五計算之利息部分，為有理由，應予准許；超過部分，為
無理由，不應准許。爰將第一審所為上訴人勝訴部分之判決一部
予以廢棄，改判駁回上訴人該部分之訴，一部予以維持，駁回被
上訴人該部分之上訴，及依丙○○追加之訴，命被上訴人再給付
其二十九萬零三百四十八元及其利息，並駁回丙○○其餘追加之
訴。
關於廢棄改判部分：
查丙○○所支出中英診所之醫療費為二十六萬七千元，為原審確
定之事實，則丙○○於追加部分支出之扶養費用應為六十六萬九
千六百六十八元，扣除該期間之低收入戶殘障生活補助款六萬三
千九百三十三元及急難救助金二千五百元，丙○○實際支出六十
萬三千二百三十五元，被上訴人應負擔四十八萬二千五百八十八
元（603235〤80％）。原審於計算時誤將中英診所之費用載為二
萬六千七百元，命被上訴人給付丙○○二十九萬零三百四十八元
，不足十九萬二千二百四十元，自有未合。又原審計算丙○○扶
養乙○○之費用時，亦少列中英診所之費用，將其少列之二十四
萬零三百元算入後，每月平均為一萬一千四百七十五元（884266
+240300=0000000；0000000÷98=11475），扣除乙○○每月可領
取之低收入戶殘障生活補助款一千七百五十元，每月為九千七百
二十五元，被上訴人應負擔百分之八十，即七千七百八十元，原
審僅命被上訴人按月給付五千八百十八元，每月不足一千九百六
十二元，亦有未洽。再乙○○係請求自九十三年九月二十三日起
至一０五年四月十七日止之扶養費，其中自九十三年九月二十三
日起至同年十月九日止，應增加給付一千一百十一元（1962〤17
÷30=1111），其餘則按月增加一千九百六十二元。上訴論旨，
指摘此部分原判決違背法令，求予廢棄，非無理由，應由本院本
於原審確定之事實，自為判決如主文第二、三項所示，期臻適法
。
關於駁回其他上訴部分：
原審認定上訴人之訴及丙○○追加之訴，除上開應予准許部分外
，其餘均屬無理由，不應准許，爰廢棄第一審就該部分所為上訴
人勝訴之判決，改判駁回上訴人該部分之訴，及駁回丙○○其餘
追加之訴，經核於法並無違誤。上訴論旨，指摘此部分原判決違
背法令，求予廢棄，非有理由。
據上論結，本件上訴一部為有理由，一部為無理由。依民事訴訟
法第四百七十七條第一項、第四百七十八條第一項第一款、第四
百八十一條、第四百四十九條第一項、第七十八條，判決如主文
。
中    華    民    國  九十五  年    三    月  二十二  日
                      最高法院民事第一庭
                          審判長法官  林  奇  福
                                法官  陳  國  禎
                                法官  陳  重  瑜
                                法官  劉  福  聲
                                法官  葉  勝  利
      本件正本證明與原本無異
                                      書  記  官
中    華    民    國  九十五  年    四    月    四    日
                                                      Ｑ


司法院資訊處製作；財團法人民間司法改革基金會備份。
